【裁判字號】    94,上,862
【裁判日期】    950328
【裁判案由】    損害賠償
【裁判全文】
臺灣高等法院民事判決                   94年度上字第862號
上訴人即附
帶被上訴人  甲○○
被上訴人即
附帶上訴人  乙○○
訴訟代理人  陳純仁律師
上列當事人間因損害賠償事件，上訴人對於中華民國94年8月24
日台灣桃園地方法院93年度訴字第658號判決提起上訴，被上訴
人並為附帶上訴，經本院於95年3月14日言詞辯論終結，判決如
下：
  主  文
上訴及附帶上訴均駁回。
第二審訴訟費用含附帶上訴部分各自負擔。
  事實及理由
一、本件被上訴人即附帶上訴人乙○○起訴主張：上訴人即附帶
    被上訴人甲○○因個人信用不佳，無法以自己名義向銀行辦
    理貸款，乃將土地過戶予訴外人詹元譽及詹勳杭，由詹元譽
    等向合作金庫中壢支庫借款新台幣（下同）3,000,000元，
    並約定若甲○○無法在一年之借款期限內清償上開貸款，前
    揭土地即任由詹元譽等處分。嗣甲○○於上開清償期限即將
    屆滿前仍無法還款，又因積欠詹勳杭等利息，不敢與之洽商
    ，遂請求乙○○協助甲○○與詹元譽等及債權銀行交涉，並
    為甲○○處理上開土地之企劃銷售及分割事宜，故兩造乃於
    民國（下同）92年11月20日達成協議，由甲○○簽訂承諾書
    ，委託乙○○辦理桃園縣觀音鄉○○段702之21、702之22、
    702之23、702之24、702之25、702之26、702之27地號（分
    割後編為同段702之21、702之30、702之31、702之32、702
    之33、702之34、702之35地號）土地之分割、銷售企劃事宜
    ，甲○○並承諾願就乙○○所企劃、分割之圖面位置編號第
    20、21號面積各約30坪之土地無償贈與乙○○所指定之登記
    名義人，以抵充前開企劃等全部酬金（下稱系爭委任契約）
    。乙○○接受委託後，隨即商得甲○○之債權人詹元譽等及
    合作金庫同意延展清償期，並為甲○○擬訂土地分割計劃，
    製作預定分割圖及銷售廣告看板，並辦理分割與銷售及農業
    使用證明書等所需之事務，且於93年1月19日協助甲○○與
    訴外人歐徐梅英簽訂農地買賣契約書而將部分土地出售，詎
    甲○○僅將身分證影本與印鑑證明書正本交付乙○○後即避
    不見面，而拒絕在土地合併與分割及過戶等書類上用印，復
    於同年2月間依乙○○所擬之買賣條件與原買受人歐徐梅英
    進行相同標的之買賣，並於取得價款後，按乙○○先前與甲
    ○○之債權人所洽定之還款方式進行還款，且另行委託他人
    按乙○○先前規劃預定之分割方式辦理土地分割。是甲○○
    拒不出面用印，以阻止部分土地分割及買賣條件之成就，依
    民法第101條第1項規定視為條件已成就，甲○○自應支付報
    酬予乙○○，而甲○○已將作為酬金之土地出售他人並完成
    所有權移轉登記，其對乙○○所負交付土地之債務已屬給付
    不能，查該60坪土地之市價，每坪為50,000元，總價為3,00
    0,000元，爰依民法第226條第1項之規定，請求甲○○賠償
    乙○○所受損害3,000,000元等語。原審判命甲○○應給付
    乙○○600,000元及加計法定遲延利息，並依兩造之聲請為
    准、免假執行之宣告，而駁回乙○○其餘之請求。甲○○就
    其敗訴部分聲明不服，提起上訴；乙○○亦對其敗訴部分提
    起附帶上訴，並於本院就對造之上訴，答辯聲明為：(一)上訴
    駁回。(二)訴訟費用由甲○○負擔；其附帶上訴聲明為：(一)原
    審判決不利於乙○○部分廢棄。(二)前開廢棄部分，甲○○應
    再給付乙○○2,400,000元及自93年5月28日起至清償日止，
    按年息5%計算之利息。(三)訴訟費用由甲○○負擔。(四)願供擔
    保，請准宣告假執行。
二、甲○○則以：其係欲於借款一年後即93年1月17日如期清償
    合作金庫之貸款，並將名下不動產作妥善規劃處理，始委託
    乙○○辦理桃園縣觀音鄉○○段702之21等地號土地之分割
    、銷售及清償上開貸款等事宜。然乙○○於簽約後並未依兩
    造約定在93年1月17日前辦理上開土地之分割、銷售及向銀
    行清償上開貸款，且甲○○係應乙○○要求，委託乙○○辦
    理出售部分土地予訴外人歐徐梅英之買賣過戶及將買主交付
    之簽約金即面額1,500,000元之支票二紙向合作金庫辦理清
    償貸款等事宜，詎乙○○取得上開支票後，未依約清償合作
    金庫之貸款，反將之返還買主歐徐梅英，嗣甲○○即透過訴
    外人歐道明及歐徐梅英轉知乙○○不再委託乙○○辦理上開
    土地之分割、銷售及清償貸款事宜，而解除兩造間之委任契
    約，復依民法第255條之規定於93年12月2日以存證信函通知
    乙○○解除委任契約，則甲○○自無負給付報酬之義務。且
    乙○○未依約於93年1月17日前辦妥上開土地之分割、銷售
    事宜，係有可歸責於乙○○之事由，而甲○○於其事務處理
    未完畢前終止本件委任契約，依民法第548條之規定，乙○
    ○自不得就其已處理之部分請求報酬；又縱認本件係因非可
    歸責於乙○○之事由而終止委任契約者，乙○○亦僅得就其
    已處理之部分請求報酬等語，資為抗辯，並於本院上訴聲明
    ：(一)原判決不利於甲○○部分廢棄。(二)上開廢棄部分，乙○
    ○於第一審之訴駁回及其假執行之聲請均駁回。(三)訴訟費用
    由乙○○負擔；而對於乙○○之附帶上訴，答辯聲明：(一)附
    帶上訴駁回。(二)訴訟費用由乙○○負擔。(三)如受不利之判決
    ，請准供擔保免為假執行。
三、兩造不爭之事實：
    (一)兩造於92年11月20日達成協議，由甲○○出具承諾書，委
      託乙○○辦理桃園縣觀音鄉○○段702之21、702之22、70
      2之23、702之24、702之25、702之26、702之27地號（分
      割後編為同段702之21、702之30、702之31、702之32、70
      2之33、702之34、702之35地號）土地之分割、銷售企劃
      事宜，並承諾願就乙○○所企劃、分割之圖面位置編號第
      20、21號面積各約30坪之土地無償贈與乙○○所指定之登
      記名義人，以抵充前開企劃等全部酬金。
    (二)甲○○於93年1月19日與訴外人歐徐梅英簽訂農地買賣契
      約書，將部分土地出售予歐徐梅英，而由乙○○辦理該部
      分土地之所有權移轉登記、合併、分割及將歐徐梅英所交
      付之簽約金即面額合計1,500,000元之支票二紙清償甲○
      ○以詹元譽、詹勳航等名義向合作金庫之貸款等事宜，惟
      甲○○未於土地買賣所有權移轉契約書（俗稱公契）及土
      地申請合併、分割書類上用印，乙○○乃將上開支票返還
      歐徐梅英，此後乙○○即未再辦理上開土地後續之分割及
      銷售企劃事宜。
    (三)甲○○已另行委任他人將上開7筆土地辦理分割、銷售完
      畢（括包甲○○答應乙○○做為酬勞之前述20、21號土地
      ）。
四、兩造爭執要旨：(一)系爭委任事項是否訂有履行期限？(二)甲○
    ○得否以乙○○不按照時期給付，依民法第225條之規定不
    經催告而逕行解除系爭委任契約? (三)乙○○得否以甲○○拒
    絕在前揭土地買賣過戶及申請合併、分割書類用印，主張甲
    ○○以不正當行為阻其條件之成就，是否應視為條件已成就
    ？(四)乙○○得否請求損害賠償？其金額若干？茲分述之：
    (一)系爭委任事項並未訂有履行期限：
      甲○○抗辯乙○○未依約於93年1月17日即借款期限屆至
      前完成上開土地之分割、銷售及清償貸款等事宜，其已於
      93年12月2日以存證信函通知乙○○解除委任契約，甲○
      ○自無負給付報酬之義務等語。然查，甲○○將其所有觀
      新段702之21、702之30、702之31、702之32地號土地分別
      過戶予訴外人詹元譽、詹勳杭，而由詹勳杭等向合作金庫
      借款3,000,000元供甲○○使用，並約定甲○○應於1年之
      借款期限內即93年1月17日前清償上開貸款等情，為兩造
      所不爭，並據詹勳杭於乙○○自訴甲○○詐欺一案審理中
      證述在卷，有乙○○提出原審法院93年度自字第27號審判
      筆錄1份卷附可稽（見原審卷(二)第180頁原證14第11、12頁
      ），惟觀諸甲○○於92年11月20日所出具之承諾書僅約明
      「甲○○茲委託乙○○辦理觀音鄉○○段702之21、702之
      22、702之23、702之24、702之25、702之26、702之27 等
      地號土地分割、銷售企劃事宜」，並未訂有履行期限，苟
      二造有此約定，且屬契約重要事項，自應於承諾書記載清
      楚，以明雙方權義，而杜爭議；且甲○○出具承諾書時，
      部分土地仍登記在詹元譽、詹勳杭等人名下，需清償以彼
      等名義向合作金庫之貸款取回土地後，始克完成上開土地
      之分割、銷售等事宜，而斯時甲○○並無清償能力，尚需
      先出售土地以取得買賣價金清償貸款，則前揭委任事項顯
      非一蹴可幾，需相當時日始能完成，且縱甲○○應於1年
      之期限內即93年1月17日前清償上開貸款，否則即有喪失
      土地所有權之虞，然就土地之分割、銷售並無此急迫性，
      而有一併於93年1月17日前完成之必要，難認兩造確有合
      意於2個月內即93年1月17日前須完成所有委任事項；再參
      以兩造於93年1月17日借款期限屆滿後經過1、2個星期，
      猶相偕與詹勳杭洽談清償貸款、塗銷抵押權登記及取回土
      地之事（見前揭刑事審判筆錄詹勳杭之證詞），及甲○○
      於93年1月19日與歐徐梅英簽訂農地買賣契約書，將部分
      土地出售予歐徐梅英，而仍由乙○○辦理該部分土地之所
      有權移轉登記、合併、分割及將歐徐梅英所交付之簽約金
      即面額合計1,500,000元之支票2紙清償合作金庫之貸款等
      事宜，足見兩造應未約定以93年1月17日為履行期限，否
      則甲○○屆期何以未解除契約而仍由乙○○繼續辦理委任
      事項，且甲○○始終未能就其所辯兩造訂有履行期限之事
      實舉證以實其說，堪認甲○○此部分之辯解，尚屬乏據可
      徵，不足採信。
    (二)甲○○得不經催告，逕行解除系爭委任契約：
      按「當事人之任何一方得隨時終止委任契約。」民法第
      549條第1項定有明文。本件兩造所簽訂之系爭委任契約，
      未定有履行期限已如前述，但依上開條文之規定，兩造當
      事人均可隨時終止系爭委任契約，則甲○○於93年12月2
      日以存證信函通知乙○○解除系爭委任契約（見原審卷(二)
      第197頁），則此項解除（終止）委任契約，於法有據，
      已發生終止委任契約之效力。
    (三)乙○○不得以甲○○拒絕在前揭土地買賣過戶及申請合併
      ，分割書類用印，主張甲○○以不正當行為阻其條件之成
      就而視為條件已成就：
      按當事人之一方得隨時終止委任契約，民法第549條第1項
      定有明文，並已於前段予以說明，當事人之一方既有權終
      止委任契約，則不發生阻止條件成就，而視為條件成就之
      問題，至於終止委任契約後，是否衍生「請求報酬」或「
      損害賠償」則屬另一問題。本件當事人乙○○以甲○○拒
      絕在前揭土地買賣過戶及申請合併，分割書類用印，主張
      甲○○以不正當之行為阻其條件之成就，應視為條件已成
      就云云，顯有誤會，不可採信。
    (四)乙○○可請求損害賠償，其金額核算如下：
      按「委任關係，因非可歸責於受任人之事由，於事務處理
      未完畢前已終止者，受任人得就其已處理之部分請求報酬
      」民法第548條第2項定有明文。查乙○○雖已就前開7筆
      土地擬訂分割圖，並協助甲○○與歐徐梅英簽訂農地買賣
      契  約書而將部分土地出售，及向桃園縣政府工務局、桃
      園縣觀音鄉公所查詢觀新段702之21、702之30、702之31
      、702之32地號土地曾否申辦建造執照暨申請土地使用分
      區證明書、農業用地作農業使用證明書，有乙○○提出承
      諾書後附分割圖、農地買賣契約書、桃園縣政府工務局函
      、桃園縣觀音鄉公所函、桃園縣政府都市計畫土地使用分
      區（或公共設施用地）證明書、桃園縣觀音鄉農業用地作
      農業使用證明書、桃園縣政府規費繳納單等件存卷為證（
      見原審卷(一)第17~27頁）。查乙○○協助甲○○與歐徐梅
      英簽訂農地買賣契約書，出售其中面積207坪之土地予歐
      徐梅英，而完成該部分土地之分割、銷售，而上開7筆土
      地總面積合計為4,416.13平方公尺，折合坪數為1,335.88
      坪，扣除其中作為乙○○酬金之60坪後，以土地面積計算
      乙○○完成之比例為16％ (1,335.88-60＝1,275.88，207
      ÷1,275.88＝0.16，小數點後四捨五入）；另乙○○已處
      理委任事務之部分，尚包括上開7筆土地之分割圖，及於
      上開土地立出售土地之告示牌（長約60公分、寬約30公分
      、高約120公分、木製材質外加鋁框），並向桃園縣政府
      城鄉發展局都市行政課申請都市計劃土地使用分區（或公
      共設施用地）證明書，向桃園縣觀音鄉公所申請農業用地
      作農業使用證明書暨向桃園縣中壢地政事務所申請系爭土
      地登記謄本暨地籍圖謄本等，為兩造所不爭，而甲○○並
      使用乙○○之分割圖與訴外人歐梅嬌簽訂不動產買賣契約
      書作為附圖，有該不動產買賣契約書附卷可稽，惟未依乙
      ○○分割圖所擬定之分割方法辦理上開7筆土地之合併、
      分割，此觀乙○○提出上開土地分割後之地籍圖謄本（見
      原審卷(一)第26頁原證7）與乙○○擬定之分割圖不同可明
      ，應認乙○○處理受任事務已完成其中20％為相當，至乙
      ○○雖主張其協助甲○○與詹勳杭等及合作金庫交涉，徵
      得彼等同意延展清償期，惟就此等事務之處理，甲○○並
      未允與報酬，此觀承諾書之記載甚明，乙○○請求此部分
      之報酬，尚乏依據。而甲○○已將作為本件報酬之60坪土
      地出售予第三人為兩造所不爭並已為所有權移轉登記而陷
      於給付不能（見原審卷(一)第27頁）而本件終止委任契約，
      係非可歸責於乙○○之事由，則乙○○依民法第548條第2
      項及第226條第1項規定請求甲○○賠償其損害，自屬有據
      。查乙○○主張該60坪之土地，每坪市價50,000元，為甲
      ○○所不爭，依此計算，乙○○即受有相當於土地價金
      600,000元之損害（60×50,000＝3,000,000，3,000,000
      ×20％＝600,000）。
五、綜上，乙○○依民法第548條第2項、第226條第1項規定請求
    甲○○賠償600,000元及自起訴狀繕本送達翌日即93年5月28
    日起至清償日止按年息5％計算之遲延利息，洵屬有據，應
    予准許，原審判決乙○○此部分勝訴，其理由雖屬不當，但
    其結論並無不合，應予維持，甲○○上訴論旨，仍執陳詞斤
    斤指摘原判決此部分不當聲明廢棄改判，為無理由，應予駁
    回上訴。至於逾上開金額請求部分，原審判決乙○○敗訴，
    核無不合，其附帶上訴論旨，執陳詞指摘原判決此部分不當
    ，聲明廢棄改判，亦為無理由，應予駁回其附帶上訴。
六、本件事證已臻明確，兩造其餘之攻擊防禦方法經審酌後，認
    與判決結果不生影響，無庸逐一論述，併此敘明。
七、據上論結，本件上訴及附帶上訴均無理由，依民事訴訟法第
    449條、第78條，判決如主文。
中    華    民    國    95    年    3     月    28    日
                  民事第四庭    審判長法  官  張劍男
                                      法  官  游明仁
                                      法  官  郭松濤
正本係照原本作成。
乙○○如不服本判決，應於收受送達後20日內向本院提出上訴書
狀，其未表明上訴理由者，應於提出上訴後20日內向本院補提理
由書狀（均須按他造當事人之人數附繕本）上訴時應提出委任律
師或具有律師資格之人之委任狀；委任有律師資格者，另應附具
律師資格證書及釋明委任人與受任人有民事訴訟法第466條之一
第一項但書或第二項（詳附註）所定關係之釋明文書影本。
甲○○不得上訴。
中    華    民    國    95    年    3     月    29    日
                                  書記官  方素珍
附註：
民事訴訟法第四百六十六條之一（第一項、第二項）：
對於第二審判決上訴，上訴人應委任律師為訴訟代理人。但上訴
人或其他法定代理人具有律師資格者，不在此限。
上訴人之配偶、三親等內之血親、二親等內之姻親，或上訴人為
法人、中央或地方機關時，其所屬專任人員具有律師資格並經法
院認為適當者，亦得為第三審訴訟代理人。


司法院資訊處製作；財團法人民間司法改革基金會備份。
